【裁判字號】    94,簡,1010
【裁判日期】    950628
【裁判案由】    醫療法
【裁判全文】
臺北高等行政法院判決
                                    94年度簡字第01010號
                              .
原      告  甲○○
被      告  臺北縣政府
代  表  人  周錫瑋縣長）住同.
訴訟代理人  乙○○
            丙○○
上列當事人間因醫療法事件，原告不服行政院衛生署中華民國
94年9月30日衛署訴字第0940033658號訴願決定，提起行政訴訟
。本院判決如下：
    主  文
原告之訴駁回。
訴訟費用由原告負擔。
    事  實
甲、事實概要：
    原告係台北縣新店市○○路○段22號2樓「安康盲人按摩保健
    中心」負責人，其因於民國（下同）94年4月7日在電腦網站
    （http：//guidedog.batol.net/-yenpin/）刊登「專攻．
    ．．五十肩復健。凡頭痛失眠、肩頸酸痛、坐骨神經痛、中
    風復健，均有立竿見影的效果。安康盲人按摩保健中心，電
    話：（02）00000000台北縣新店市○○路○段22號2樓．．．
    」等文詞之廣告，經台北市政府衛生局查獲，移送台北縣政
    府衛生局處理，案經該局至現場稽查，另發現原告懸掛之市
    招載有「．．．1、各種酸痛。2、消除疲勞。3、五十肩。4
    、頭痛。5、落枕。6、閃腰．．．」等文詞，認屬違規醫療
    廣告，被告認原告違反醫療法第84條規定，爰依同法第104
    條規定，以94年6月14日北府衛醫字第0940032116號行政處
    分書（下稱原處分）處原告新臺幣（下同）5萬元罰鍰。原
    告不服，提起訴願，遭決定駁回，遂提起行政訴訟。
乙、兩造聲明：
  一、原告聲明：訴願決定及原處分均撤銷。
  二、被告聲明：駁回原告之訴。
丙、兩造主張：
原告主張：
一、按醫療法第84條與第87條規定之立法目的乃在避免非醫療人
    員假借醫療技術，向不特定之多數人索取不當利益，且為避
    免不特定之消費者，因其廣告之內容導致上當受騙，為維持
    一個良好的醫療環境，並兼顧消費者能獲取正當之醫療服務
    ，特增設該等規定，然法律如有特別規定，自當依特別規定
    阻卻違法事由。次按「非本法所稱視覺障礙者，不得從事按
    摩業。」身心障礙者保護法第37條定有明文。本條立法目的
    在於現今國內之視覺障礙者，多半係以按摩為業，且在一般
    職場上不易尋得就業機會，因此為了保障視覺障礙者憲法上
    之工作基本權，特立該法以茲保障。
二、原告自79年起，即因遭逢車禍導致失明，領有身心障礙手冊
    ，於83年已通過內政部所舉辦之按摩檢定考試，並領有按摩
    技術士證及職業許可證，自當符合身心障礙者保護法第37條
    所稱之視覺障礙者，應得從事按摩業一職。
三、再者，從事按摩工作本係廣義之醫療行為，消費者接受按摩
    之服務，自有解除頭痛、腰酸背痛之功能，既然身心障礙者
    保護法已就視覺障礙者從事按摩業（醫療行為）設有特別規
    定，即非被告所稱之非醫療機構。視覺障礙者在從事按摩工
    作前，均會接受解剖生理學、經絡按摩學等職業訓練，進而
    通過內政部所舉辦之按摩檢定證照考試，始能成為合格之按
    摩師。對於治療頭痛、腰酸背痛等症狀，已經過國家之合格
    認證，亦屬按摩業所能含括之範圍，與一般俗稱之密醫或借
    醫療行為獲取不當利益者，大相逕庭。因此原告在網站上刊
    登治療頭痛、腰酸背痛等字樣，並未牴觸醫療法第87條之立
    法目的。且法律上既然容許視覺障礙者可從事按摩業，自無
    理由限制按摩業者就其業務內容於網站上刊登廣告，倘國家
    仍透過其他之法令限制視覺障礙者為刊登廣告行為，等於變
    相的使視覺障礙者之就業機會受到限制。
被告主張：
一、查原告經營之安康盲人按摩保健中心非醫療機構，卻刊載：
    「專攻．．．五十肩復健．．．凡頭痛失眠、肩頸酸痛、坐
    骨神經痛、中風復健，均有立竿見影的效果」等文詞之廣告
    ，顯有影射醫療業務以達招徠患者之意圖，其廣告當屬醫療
    廣告。另懸掛之市招載有疾病名稱「各種酸痛、五十肩、頭
    痛」等，原告稱廣告為其同意客戶刊登，並坦承市招、廣告
    內之地址、電話為其所有。上揭廣告內文宣傳醫療業務及招
    徠患者之用意甚明，違規事實，足可認定。
二、原告稱領有按摩技術士證及執業許可證，其行為符合身心障
    礙者保護法第37條所稱視覺障礙者得從事按摩業，雖符行政
    院衛生署82年11月19日公告不列入醫療管理之行為，惟該等
    行為仍不得為醫療廣告。醫療機構，係指供醫師執行醫療業
    務之機構；又非醫療機構，不得為醫療廣告，原告既未具醫
    師資格，依法不得經營醫療機構，執行醫療行為，自無理由
    可刊載醫療廣告。
    理  由
甲、程序方面：
    本件被告代表人於原告起訴後變更為周錫瑋，經其聲明承受
    訴訟，核並無不合，應予准許。
乙、實體方面：
一、按「非醫療機構，不得為醫療廣告。」「廣告內容暗示或影
    射醫療業務者，視為醫療廣告。」「違反第八十四條規定為
    醫療廣告者，處新臺幣五萬元以上二十五萬元以下罰鍰。」
    為醫療法第84條、第87條第1項及第104條所明定。又「主旨
    ：公告不列入醫療管理之行為及其相關事項。公告事項：一
    、不列入醫療管理之行為如左：（一）未涉及接骨或交付內
    服藥品，而以傳統之推拿方法，或使用民間習用之外敷藥膏
    、外敷生草藥與藥洗，對運動跌打損傷所為之處置行為。（
    二）未使用儀器，未交付或使用藥品，或未有侵入性，而以
    傳統習用方式，對人體疾病所為之處置行為。如藉指壓、刮
    痧、腳底按摩、收驚、神符、香灰、拔罐、氣功與內功之功
    術等方式，對人體疾病所為之處置行為。二、前項不列入醫
    療管理之行為，除標示其項目外，依醫療法第59條（按即現
    行法第84條規定），不得為醫療廣告。」經行政院衛生署以
    82年11月19日衛署醫字第82075656號公告在案。
二、查原告經營之「安康盲人按摩保健中心」，非醫療機構，原
    告亦未取得合法醫師資格，依法不得為醫療廣告，惟其卻於
    事實欄所揭時間及網站，刊載有「專攻．．．五十肩復健。
    凡頭痛失眠、肩頸酸痛、．．．坐骨神經痛、中風復健，均
    有立竿見影的效果。安康盲人按摩保健中心，電話：（02）
    0000000台北縣新店市○○路○段22號2樓．．．」等文詞之
    廣告，經台北市政府衛生局查獲，移送台北縣政府衛生局處
    理，案經該局於94年5月4日至現場稽查，另發現原告懸掛之
    市招載有「．．．1、各種酸痛。2、消除疲勞。3、五十肩
    。4、頭痛。5、落枕。6、閃腰．．．」等文詞，經訪談原
    告，其坦稱「為客戶幫我刊登，刊登之前有唸給我聽，我同
    意後刊登」，市招部分，原告亦坦承為本人所刊登，此有系
    爭廣告、市招照片、台北縣政府衛生局現場稽查工作日誌表
    及經原告蓋章確認之94年5月4日訪問紀要影本附原處分卷可
    稽，是原告上開違規事實，洵堪認定。
三、原告雖主張略以其領有按摩技術士證及執業許可證，其行為
    符合身心障礙者保護法第37條所稱視覺障礙者得從事按摩業
    ，再者，從事按摩工作本係廣義之醫療行為，消費者接受按
    摩之服務，自有解除頭痛、腰酸背痛之功能，既然身心障礙
    者保護法已就視覺障礙者從事按摩業（醫療行為）設有特別
    規定，即非被告所稱之非醫療機構。因此，原告在網站上刊
    登治療頭痛、腰酸背痛等字樣，並未牴觸醫療法第87條之立
    法目的。且法律上既然容許視覺障礙者可從事按摩業，自無
    理由限制按摩業者就其業務內容於網站上刊登廣告云云。惟
    按醫療法第84條既明定：「非醫療機構，不得為醫療廣告。
    」所謂醫療機構，依同法第2條規定，係指供醫師執行醫療
    業務之機構，復依同法第4條規定：「本法所稱私立醫療機
    構，係指由醫師設立之醫療機構。」則原告既未具醫師資格
    ，依法自不得設立醫療機構，執行醫療行為，原告經營之「
    安康盲人按摩保健中心」，顯非醫療機構，依法即不得為醫
    療廣告至明。次查原告分別於網站及市招所刊載之廣告內容
    「專攻．．．五十肩復健。凡頭痛失眠．．．坐骨神經痛、
    中風復健，均有立竿見影的效果。」「．．．1、各種酸痛
    。2、消除疲勞。3、五十肩。4、頭痛。5、落枕。6、閃腰
    ．．．」，顯有影射醫療業務以達招徠患者之意圖，上開廣
    告依同法第87條第1項規定，核屬醫療廣告。原告既非醫療
    機構，而為上開醫療廣告，被告據同法第104條規定，對原
    告處以原處分，於法並無不合。縱原告為按摩業者，得從事
    行政院衛生署82年11月19日公告不列入醫療管理之行為，惟
    該等行為仍應受醫療法第84條之規制，換言之，仍不得為醫
    療廣告，與原告曾受何種訓練無涉，原告所訴，要不可採。
四、原告另主張被告所屬勞工局曾審核並補助其「市招」云云。
    惟經本院分別以95年4月14日院百荒股94簡01010字第
    0950007079號函及95年5月19日院百荒股94 簡01010字第
    0950009764號函向台北縣政府勞工局查詢，自83年迄今曾否
    補助原告系爭「市招」費用，以明瞭系爭「市招」是否曾經
    被告審核一事，案經台北縣政府以95年4月24日北府勞輔字
    第0950332314號函復「．．二、經查，本府92年並未補助蘇
    君製作按摩業者招牌。另本府於93年辦理之視障按摩業者設
    備更新補助，該員申請之項目無市招此項，94年辦理之視障
    按摩業設備更新補助，該員並無提出申請。」及95年6月2日
    北府勞輔字第0950412384號函復「．．二、因相關申請資料
    及公文已逾5年保存年限，故88年以前之資料已不可考，經
    查閱89年至91年間相關資料，本府僅於90、91年申請視覺障
    礙者就業基金專戶補助辦理按摩業者製作招牌計畫，共計補
    助14家，惟查無該員受補助資料。三、另本府補助之市招須
    符合法定之規格，並印有行政院勞工委員會統一之視障按摩
    標誌。」均有上開函復在卷可考。原告所述，亦不足採。
五、從而，本件原處分並無違誤，訴願決定遞予維持，亦無不合
    。原告徒執前詞，訴請撤銷訴願決定及原處分，並無理由，
    應予駁回。
六、兩造其餘主張陳述，核與上開結論不生影響，爰不予一一論
    述，附此敘明。
據上論結，本件原告之訴為無理由，爰依行政訴訟法第236條及
第98條第3項前段，判決如主文。
中    華    民    國    95    年     6    月   28     日
                                   第六庭法  官  黃清光
上為正本係照原本作成。
本件以訴訟事件所涉及之法律見解具有原則性者為限，始得於本
判決送達後20日內向本院提出上訴狀並表明上訴理由，如已於本
判決宣示後送達前提起上訴者，應於判決送達後20日內補具上訴
理由（均按他造人數附繕本），且經最高行政法院許可後方得上
訴。
中    華    民    國    95    年     6    月   28     日
                                         書記官  楊子鋒


司法院資訊處製作；財團法人民間司法改革基金會備份。
